【裁判字號】    98,判,480
【裁判日期】    980507
【裁判案由】    有關土地事務
【裁判全文】
最  高  行  政  法  院  判  決
                                       98年度判字第480號
上  訴  人  甲○○
訴訟代理人  王年沛  律師
被 上訴 人  桃園縣平鎮地政事務所
代  表  人  乙○○
訴訟代理人  張世炎  律師
上列當事人間有關土地事務事件，上訴人對於中華民國96年3月
29日臺北高等行政法院95年度訴字第1344號判決，提起上訴，本
院判決如下：
    主  文
上訴駁回。
上訴審訴訟費用由上訴人負擔。
    理  由
一、上訴人原共有坐落桃園縣平鎮市鎮4-3及4-206地號土地
    ，於民國93年間分別自臺灣桃園地方法院起訴請求分割共有
    物，其中平鎮段第4-3地號土地經該院以93年度重訴字第128
    號判決分割確定，另4-206地號土地則由全體共有人達成訴
    訟上和解協議分割（93年度訴字第825號）。經被上訴人分
    別依94年7月22日測丈圖字050300號及050400號複丈結果將
    4-3地號土地分割增加4-323地號至4-332地號計11筆土地，
    4-206地號分割增加4-316地號至4-322地號計8筆土地，上訴
    人亦於94年10月7日辦理分割登記完畢，被上訴人嗣以94年1
    0月18日464號、468號地價改算通知書通知上訴人，惟上訴
    人曾於94年9月19日及94年9月22日以分割後取得之土地價值
    與原應有部分之價值差距甚大，致共有人需負擔巨額土地增
    值稅為由，對上開分算地價提出異議，經被上訴人分別以94
    年9月21日平地價字第0940004396號（下稱原處分）及94年9
    月29日平地價字第0940004447號函復上訴人系爭分割後土地
    地價之改算係依桃園縣實施地價調查估計作業規定辦理劃分
    地價區段，並依各地價區段分算各筆土地之地價，並無錯誤
    。上訴人不服前開二函提起訴願，遭決定駁回，遂提起行政
    訴訟（嗣於原審法院審理中撤回關於94年9月29日平地價字
    第0940004447號函部分之訴訟），經原判決駁回。
二、上訴人起訴主張：系爭桃園縣平鎮市鎮4-206地號土地
    部分屬都市計畫住宅區，被上訴人將分割後之8筆土地，以
    距離臨接18公尺之裡地線為準，分算94年之地價，前後段土
    地之價差為2.4倍，如4-322地號土地約有2分之1未與公路鄰
    接，有國有財產局所有之舊路用地橫亙其間，並非全部鄰接
    道路，被上訴人分算該筆土地之地價，將其整筆面向公路部
    分18公尺內之土地，均以路線價計算，並未考慮約2分之1未
    鄰接道路不利因素，其分算地價有失客觀公平，顯然違反地
    價調查估計規則第18條第2項、不動產估價技術規則第77條
    規定及內政部72年1月28日台（12）內地字第128596號函訂
    定之「土地分割改算地價原則」等語，求為判決撤銷原處分
    及訴願決定。
三、被上訴人則以：系爭4-206地號土地屬一般路線價區段，被
    上訴人依地價調查估計規則第18條第1項、第2項規定及桃園
    縣實施地價調查估計作業規定之第3點第2項及第5項第1款第
    1目1規定製作買賣（收益）實例調查估價表，以距離都市○
    ○○街線18公尺分別劃分地價區段，18公尺內臨主要道路部
    分屬高價（154區段），18公尺外另劃設裡地區屬較低價（
    121區段）並估計區段地價〔154區段每平方公尺新臺幣（下
    同）30,500元、121區段每平方公尺12,600元〕，並提經地
    價及標準地價評議委員會評議通過。系爭4-206地號土地分
    割前即為跨越2個地價區段，被上訴人依地價調查估計規則
    第23條第3款規定，跨越2個以上地價區段之土地，分別按各
    該區段之面積乘以各該區段地價之積之和，除以宗地面積作
    為宗地單位地價，並未違背相關規定及土地分割改算地價原
    則。再者，系爭4-322號土地，係整筆土地，且鄰中豐路，
    並無分割成三區塊，整筆土地面鄰中豐路，且該土地上下並
    無其他設施通過，造成土地之影響，無不動產估價技術規則
    第82條規定之適用，且未違背土地分割改算地價原則等語，
    資為辯駁。
四、原審斟酌全辯論意旨及調查證據之結果，以：被上訴人以系
    爭4-206地號土地分割前即跨越2個地價區段（154、121區段
    ），就其分割後之各宗土地分別按各該區段之面積乘以各該
    區段地價之積之和，除以宗地面積作為宗地單位地價，分算
    其地價，並以地價改算通知書通知土地所有權人之上訴人，
    於法並無不合。又系爭4-206地號土地分割前即跨越154（路
    線價）及121（裡地價）2個地價區段，該土地分割後，其中
    4-322地號土地亦跨越前開2地價區段，被上訴人僅係依據土
    地標示變更登記之結果，依法按土地所在既有之區段地價予
    以分算，既無證據證明有計算錯誤情事，該改算通知即無違
    誤。亦即被上訴人係就系爭4-206地號土地，按總價不變原
    則改算其分割後之各宗土地地價，對於既已劃分之地價區段
    並無影響，亦不生重新劃分地價區段之問題，自無違反地價
    調查估計規則第18條第2項、不動產估價技術規則第77條規
    定及土地分割改算地價原則可言。又系爭4-322地號土地並
    無分割成三個區塊，係整筆土地面臨中豐路，其旁雖有國有
    土地，然該土地上下並無其他設施通過致使用受限制，即無
    不動產估價技術規則第82條規定之適用。上訴人所稱4-322
    地號土地位在154地價區段內之部分土地不應按路價154區段
    計算地價，於法無據，其聲請囑託內政部鑑定系爭4-322地
    號土地之分算地價，亦無必要，其主張均無可採。是原處分
    及訴願決定均無違誤等語，乃駁回上訴人之起訴。
五、本院查：
  (一)按「直轄市或縣( 市) 主管機關辦理規定地價或重新規定地
    價之程序如左：一、分區調查最近1年之土地買賣價格或收
    益價格。二、依據調查結果，劃分地價區區地價
    後，提交地價評議委員會評議。三、計算宗地單位地價。四
    、公告及申報地價，其期限為30日。五、編造地價冊及總歸
    戶冊。」「直轄市或縣（市）政府對於轄區內之土地，應經
    常調查其地價動態，繪製地價區段圖並估計區段地價後，提
    經地價評議委員會評定，據以編製土地現值表於每年1月1日
    公告，作為土地移轉及設定典權時，申報土地移轉現值之參
    考；並作為主管機關審核土地移轉現值及補償徵收土地地價
    之依據。」為平均地權條例第15條及第46條所明定。次按「
    已規定地價之土地分割時，其分割後各宗土地之原規定地價
    或前次移轉申報現值、最近一次申報地價及當期公告土地現
    值之總和，應與該土地分割前之地價數額相等。分割後各宗
    土地之原規定地價或前次移轉申報現值、最近一次申報地價
    及當期公告土地現值，地政機關應通知稅捐稽徵機關及土地
    所有權人。」「分別共有土地分割後，各人所取得之土地價
    值與其分割前應有部分價值相等者，免徵土地增值稅；其價
    值減少者，就其減少部分課徵土地增值稅。」平均地權條例
    施行細則第23條及第65條第1項亦有明定。再按「劃分地價
    區段時，應攜帶地籍圖、地價分布圖及地價區段勘查表實地
    勘查，以鄉（鎮、市）為單位，斟酌地價之差異、當地土地
    使用管制、交通運輸、自然條件…於地籍圖上將地價相近、
    地段相連、情況相同或相近之土地劃為同一地價區段○○○
    ○街道以外已開闢之道路，鄰接該道路之土地，其地價顯著
    較高者，得於適當範圍劃設一般路線價區段。」「宗地單位
    地價之計算方法如下：…三、跨越二個以上地價區段之土地
    ，分別按各該區段之面積乘以各該區段地價之積之和，除以
    宗地面積作為宗地單位地價…」「參、作業程序：…五、劃
    分地價區段並填具地價區段勘查表：(一)區段劃分之方法：…
    (5)地價區段按其所處位置、繁榮程度及地價高低情形，分別
    依下列規定處理之：…B、一般路線價區段○○○○街道以
    外已開闢之道路，鄰接該道路之土地，其地價顯著較高者，
    得於適當範圍劃設一般路線價區段；適當範圍應參考各該地
    區土地使用分區類別及一般宗地深度予以斟酌劃設，原則以
    距離臨街線18公尺之裡地線為準…九、評議及作成會議紀錄
    ：地政事務所辦理估計區段地價完竣後，應依平均地權條例
    第15條或第46條規定送由本府提交本縣地價及標準地價評議
    委員會評議…十、計算宗地單位地價：地政事務所應依評議
    結果，將區段地價輸入電腦，並列印區段地價資料，校對無
    誤後逐級核章，據以計算宗地單位地價，並列印宗地單位地
    價清冊，宗地單位地價以每平方公尺新台幣元表示，其計算
    方法如後：…（三）跨越兩個以上地價區段之土地，分別按
    各該區段之面積乘以各該區段地價之積之和，除以宗地面積
    作為宗地單位地價…」「地政機關辦理土地分割、合併及其
    他異動事項時，應於登記完畢後十日內，將土地分割（合併
    ）分算地價表及有關異動事項通報稅捐稽徵機關；其因重劃
    、重測等，應於公告確定後三十日內編造對照清冊、公告土
    地現值表及重劃後土地地價清冊送稅捐稽徵機關。」為地價
    調查估計規則第18條第1項及第2項、第23條、桃園縣實施地
    價調查估計作業規定第3點第5項、第9項、第10項及土地所
    有權移轉或設定典權申報現值作業要點第13點所規定。
  (二)原判決認系爭4-206地號土地分割前即跨越2個地價區段（15
    4、121區段），被上訴人就其分割後之各宗土地分別按各該
    區段之面積乘以各該區段地價之積之和，除以宗地面積作為
    宗地單位地價，分算其地價，並無不合。又系爭4-206地號
    土地分割後，其中4-322地號土地亦跨越前開2地價區段，被
    上訴人僅係依據土地標示變更登記之結果，依法按土地所在
    既有之區段地價予以分算，既無證據證明有計算錯誤情事，
    該改算通知即無違誤。亦即被上訴人係就系爭4-206地號土
    地，按總價不變原則改算其分割後之各宗土地地價，對於既
    已劃分之地價區段並無影響，亦不生重新劃分地價區段之問
    題，自無違反地價調查估計規則第18條第2項、不動產估價
    技術規則第77條規定及土地分割改算地價原則可言。又系爭
    4-322地號土地並無分割成三個區塊，係整筆土地面臨中豐
    路，其旁雖有國有土地，然該土地上下並無其他設施通過致
    使用受限制，即無不動產估價技術規則第82條規定之適用。
    上訴人所稱4-322地號土地位在154地價區段內之部分土地不
    應按路價154區段計算地價，於法無據，維持原處分及訴願
    決定，駁回上訴人之訴，原判決所適用之法規與該案應適用
    之現行法規並無違背，與解釋判例，亦無牴觸，並無所謂原
    判決有違背法令之情形。上訴意旨謂：系爭4-206地號土地
    分割（分算）後之4-322地號土地，其中約1/2並未鄰接中豐
    路，其使用受到限制，較之土地之上下因有其他設施通過，
    受限程度嚴重尤有過之。故舉輕明重，分算4-322地號土地
    ，自有不動產估價技術規則第82條之適用；又系爭4-206地
    號土地分割前地價評議，係以整筆土地之位置面積地形作為
    評定基礎，然非4-206地號鄰中豐路18公尺內任何位置之土
    地，每平方公尺均有30,500元之價值，故分算分割後8筆土
    地之價值，即不得完全依據分割前之區段價值分算地價，此
    依不動產估價技術規則第17條規定自明。原判決忽視分割前
    後變動情形，誤認同一區段內任何特地位置之土地價值均等
    ，且因無其他設施通過致使用困難而不適用不動產估價技術
    規則第82條規定，違反經驗法則，且有判決適用法規不當及
    判決不備理由之違法，係以其主觀之法律見解，就原判決論
    斷不採之事由，再事爭執，自無可採。
  (三)又行政訴訟法第162條規定：「行政法院認有必要時，得就
    訴訟事件之專業法律問題徵詢從事該項學術研究之人，以書
    面或於審判期日到場陳述其法律上意見。」行政法院固得就
    訴訟事件之專業法律問題徵詢從事該學術研究之人陳述其法
    律意見或送請鑑定，然以認有必要為前提，行政法院就當事
    人爭議之事項，依有關卷證資料即可逕行判斷認定者，自無
    徵詢從事學術研究之人陳述法律上意見或送請鑑定之必要。
    本件原審斟酌全辯論意旨及調查證據之結果，認本件無就專
    業法律問題徵詢從事該學術研究之人或送請鑑定之必要，並
    無確切證據足以證明原審採證違反經驗或論理法則，則尚難
    執之指摘原判決。原審認上訴人聲請囑託內政部鑑定系爭4-
    322地號土地之分算地價，並無必要，已說明其理由，上訴
    人謂原判決未具體詳述無須調查證據之理由，且有誤解法規
    之情形，否准上訴人鑑定之聲請，亦有應調查證據而未予調
    查之違背法令等語，係就原審認定事實及取捨證據之職權行
    使，指摘其不當，亦非可採。是上訴論旨，指摘原判決違背
    法令，求予廢棄，為無理由，應予駁回。
六、據上論結，本件上訴為無理由。依行政訴訟法第255條第1項
    、第98條第1項前段，判決如主文。
中    華    民    國    98    年    5     月    7     日
                    最高行政法院第四庭
                        審判長法官  劉  鑫  楨
                              法官  鄭  忠  仁
                              法官  黃  淑  玲
                              法官  劉  介  中
                              法官  曹  瑞  卿
以  上  正  本  證  明  與  原  本  無  異
中    華    民    國    98    年    5     月    7     日
                              書記官  王  史  民


司法院資訊處製作；財團法人民間司法改革基金會備份。
